臺灣高等法院刑事裁定　　　　　　　　　　　　　　　　九十年度抗字第四八五號
　　抗　告　人
　　即自 訴 人　甲○○
　　被　　　告　乙○○
右抗告人因自訴被告妨害名譽案件，不服台灣基隆地方法院九十年度自字第二六號，
中華民國九十年八月十七日第一審裁定，提起抗告，本院裁定如左：
    主  文
抗告駁回。
    理  由
一、抗告意旨以：依刑事訴訟法第三百二十六條規定，受命法官訊問自訴人、被告及
    蒐集或調查證據後，如認為有同法第二百五十二條至第二百五十四條之情形，始
    得以裁定駁回自訴。原審認為蒐集或調查證據結果，不以開庭訊問或函查證據為
    必要，顯然違反上開規定。又證據之證明力雖由法院自由判斷，然證據本身如對
    於待證事實不足為供證明之資料，而事實審仍採為判決基礎，則其自由判斷之職
    權行使，自與採證法則有違。又本案並無更審情形，原審裁定理由以更審前各調
    查或審理所得之各項證據，經審核而已有心證形成之結果時，自屬已有調查證據
    之結果。又本案從未開庭，上級法院之卷並未顯出法庭，原審稱被告已獲得上級
    法院刑事合議庭之肯認，而駁回該案自訴人甲○○之抗告在案，均顯然違反判例
    ，應有違法及適用法則之不當。又原審所謂依目前之社會通念，一般刑事案件被
    告於經檢察官為不起訴處分或法院為無罪判決前，難免遭人懷疑有觸法情事，其
    在社會上之人格評價將受到程度不一之貶損等語，亦僅係法官個人主觀之臆測，
    違反無罪推定之原則，均屬適用法則不當，原裁定應予撤銷，另為適法裁判云云
    。
二、自訴意旨認被告乙○○涉有誹謗罪嫌，係以被告為台灣基隆地方法院法官，審理
    台灣基隆地方法院八十八年度自字第八三號自訴人甲○○自訴駱精一妨害名譽案
    ，於判決書中指稱「自訴人以上種種對被告之指訴，雖未必合於刑法第三百十條
    規定誹謗罪之成立要件，然於檢察官為不起訴處分或法院為無罪判決前，均曾足
    以貶損被告在社會上之人格評價」等語，並製作成公開之公文書，以散布文字之
    方式為不實之指控，污蔑自訴人，因認被告涉有刑法第三百十條第二項之誹謗罪
    云云。
三、按自訴案件法院或受命法官，得於第一次審判期日前，訊問自訴人、被告及蒐集
    或調查證據，上開訊問及調查結果如認為案件有刑事訴訟法第二百五十二條至第
    二百五十四條之情形者，得以裁定駁回其自訴，同法第三百二十六條第三項、第
    一項定有明文。法條既規定法院或受命法官「得」於第一次審判期日前訊問自訴
    人、被告及蒐集或調查證據，應認自訴案件裁定駁回前，是否先行訊問自訴人或
    被告，屬於法院或受命法官之裁量權，法院或受命法官如認為自訴人提出之書狀
    或證據已經足以形成心證，縱未開庭訊問自訴人或被告，其所為駁回自訴之裁定
    ，非法之所禁。又按刑法第三百十條誹謗罪之成立，必須意圖散布於眾，而指摘
    或傳述足以毀損他人名譽之具體事實，始足當之，若行為人所指摘或傳述之具體
    事實，依一般社會通念並不足以貶損受指摘或傳述人之社會名望或地位，即核與
    刑法誹謗罪之構成要件有間。經查：被告於審理自訴人與案外人駱精一互控誹謗
    罪及誣告罪一案（台灣基隆地方法院八十八年度自字第八三號）時，就自訴人提
    出之書狀，以及就自訴人前曾對案外人駱精一任職基隆市仁愛區林泉里里長期間
    之具體施政措施分別提起告訴、告發或逕行提起刑事自訴，分別經檢察官不起訴
    處分及法院無罪判決確定等情，參酌各該不起訴處分書、無罪判決書，並就既有
    之證據加以審核後，認為「自訴人以上種種對被告之指訴，雖未必合於刑法第三
    百十條規定誹謗罪之成立要件，然於檢察官為不起訴處分或法院為無罪判決前，
    均曾足以貶損被告在社會上之人格評價，是被告嗣於本院八十八年一月十一日調
    查訊問時，經法官訊問告訴人有何意見時，告以自訴人從上次選舉到現在都在誹
    謗伊等語，客觀上僅在陳述自八十三年七月間基隆市仁愛區林泉里里長選舉以來
    ，迄八十八年一月十一日受本院刑事庭訊問為止，自訴人對被告一再指訴，實已
    造成其名譽受侵害之事實，不僅無任何輕蔑自訴人之意思在內，其用意無非使該
    案之承審法官瞭解本案自訴人過去對本案被告相類似濫行指訴之情節，以期該次
    偵審程序能終止本案自訴人對本案被告續行濫訴、侵害名譽之行為，自屬因自衛
    而以善意發表之言論，揆諸前揭刑法第三百十一條第一款之規定，自不得以刑法
    誹謗罪相繩」等情，要係被告本於法官職權於裁定書中所為事實之陳述及價值之
    判斷，上開陳述及判斷僅係說明駱精一所為是否符合犯罪構成要件，要無任何誹
    謗自訴人之犯意。況該院八十八年度自字第八三０號裁定認為：「一般刑事案件
    被告經檢察官為不起訴處分或法院為無罪判決前，難免遭人懷疑有觸法情事，其
    在社會上之人格評價將受到程度不一之貶損」，該項見解亦未悖離一般社會通念
    ，該裁定並獲得本院刑事合議庭之支持而駁回自訴人於該案之抗告，有本院九十
    年度抗字第三一五號刑事裁定在卷可稽。被告所為，徵諸前開說明，核與刑法第
    三百十條第二項之誹謗罪構成要件不符，此外並無其他積極事證足證被告有何意
    圖散布於眾而指摘或傳述足以毀損他人名譽之具體事實，被告之犯罪嫌疑顯有不
    足。至原審裁定書理由欄二有關「或以更審前各調查或審理所得之各項證據」之
    記載，應屬贅文，並不影響裁定本旨。原審以被告犯罪嫌疑顯有不足，有刑事訴
    訟法第二百五十二條第十款之情形，依刑事訴訟法第三百二十六條第三項，駁回
    自訴，經核並無不合。自訴人抗告意旨認被告仍應構成誹謗罪，並以原審從未開
    庭訊問或函查證據，本案並無更審情形，原審理由中竟提及更審前之證據，上級
    法院之卷並未顯出法庭，裁定屬被告主觀臆測，違反判例及無罪推定原則，適用
    法則不當云云，執之指摘原裁定不當，為無理由，應予駁回。
據上論斷，應依刑事訴訟法第四百十二條，裁定如主文。
中華      民      國    九十一    年      二      月    二十七    日
                            台灣高等法院刑事第十三庭
                                審判長法  官  蔡    燉
                                      法  官  盧  彥  如
                                      法  官  鄧  振  球
右正本證明與原本無異。
不得再抗告。
                                      書記官  洪  秋  帆
中      華      民      國    九十一    年      三      月     一       日
